臺灣高等法院臺南分院刑事判決
上訴人　臺灣臺南地方法院檢察署檢察官
被　告　謝其才
上列上訴人因被告竊盜案件，不服臺灣臺南地方法院九十八年度
易字第三五七號中華民國九十八年六月九日第一審判決（起訴案
號：臺灣臺南地方法院檢察署九十六年度偵字第一五０四二號、
第一六二六八號、九十七年度偵字第七六六號），提起上訴，本
院判決如下：
    主    文
上訴駁回。
    理    由
一、公訴意旨以：王正上係國僑建設股份有限公司（下稱國僑公
    司）負責人，謝其才則為國僑公司協理。王正上及謝其才明
    知附表所示臺南市○○區○○段地號一一七八之一號等筆土
    地原係魚塭，經國僑公司與周招鑒（即周招，為周金倉、
    周慶鐘之父，已歿）、周慶鐘成立合建契約，約定由國僑公
    司負責填土，惟其後因故解除契約，雙方屢興訴訟，無法終
    局解決紛爭，且經律師顏福松提供法律意見後，明知上開土
    地之土方雖由國僑公司負責填入，然所填土方已因附合，而
    使周金倉、周慶鐘取得所有權，國僑公司僅得對於周金倉等
    人依不當得利請求返還，不得私力救濟，亦無直接支配該等
    土方之法律依據，竟共同意圖為自己不法之所有，先發函告
    知周金倉等人，自民國（下同）九十六年九月十一日起，於
    附表所示時地，由謝其才或不知情之王福松（另為不起訴處
    分）駕駛挖土機挖掘土方，造成上開土地多處坑洞，掘起之
    土方未及置入實力支配之下，即為周慶鐘等人發現，而報警
    查獲，因認王正上及謝其才涉犯刑法第三百二十條第三項、
    第一項竊盜未遂罪嫌云云（王正上業經本院判決無罪確定）
    。
二、按犯罪事實應依證據認定之，無證據不得認定犯罪事實；不
    能證明被告犯罪者，應諭知無罪之判決，刑事訴訟法第一百
    五十四條第二項、第三百零一條第一項分別定有明文。又事
    實之認定，應憑證據，如未能發現相當證據，或證據不足以
    證明，自不能以推測或擬制之方法，為裁判基礎；且認定犯
    罪事實所憑之證據，雖不以直接證據為限，間接證據亦包括
    在內，然而無論直接證據或間接證據，其為訴訟上之證明，
    須於通常一般之人均不致有所懷疑，而得確信其為真實之程
    度者，始得據為有罪之認定，倘其證明尚未達到此一程度，
    而有合理之懷疑存在而無從使事實審法院得有罪之確信時，
    即應由法院為諭知被告無罪之判決（最高法院四十年度台上
    字第八六號、七十六年度台上字第四九八六號等判例參照。
    次按刑事訴訟法第一百六十一條已於九十一年二月八日修正
    公布，修正後同條第一項規定：檢察官就被告犯罪事實，應
    負舉證責任，並指出證明之方法。因此，檢察官對於起訴之
    犯罪事實，應負提出證據及說服之實質舉證責任。倘其所提
    出之證據，不足為被告有罪之積極證明，或其闡明之證明方
    法，無從說服法官以形成被告有罪之心證，基於無罪推定之
    原則，自應為被告無罪判決之諭知（最高法院九十二年台上
    字第一二八號判例參照）。
三、公訴人認被告謝其才、王正上涉犯刑法第三百二十條第三項
    、第一項竊盜未遂罪嫌，無非以告訴人周金倉、周慶鐘警詢
    及偵查中之指訴、告訴人莊吳金英警詢時之供述、證人王福
    松警詢及偵查中之證述、證人顏福松偵查中之證述、如起訴
    書附表所示土地所有權狀影本、合建契約書影本、現場照片
    二十六張、委任授權書、被告謝其才、王正上於警詢及偵查
    中之供述為其論據。訊據被告謝其才堅決否認有竊盜未遂罪
    嫌，辯稱：伊受僱王正上工作，未將土方載出去等語。
四、經查：
(一)按刑法第三百二十條第一項竊盜罪之構成要件為「意圖為自
    己或第三人不法之所有，而竊取他人之動產」。亦即，行為
    人不但在主觀上須有「意圖為自己或第三人不法之所有」之
    主觀違法要素；在客觀上尚須有乘持有人之不知，以和平或
    秘密之方法竊得他人動產，將之移入自己實力管領支配之下
    之「竊取」行為始足當之。倘無法證明被告主觀上有不法所
    有之犯意，或其行為並非乘持有人之不知，以和平或秘密之
    方法竊取財物，移入自己實力管領支配之下，縱使被告客觀
    上有取（用）他人之物之事實，尚不得以竊盜罪相繩。至於
    被告主觀上是否有為自己或第三人不法所有之意圖，或行為
    是否符合「竊取」之文義解釋，自應綜合客觀上之證據加以
    判斷。
(二)國僑公司與周招鑒（即告訴人周金倉、周慶鐘之父，已歿）
    、周慶鐘於六十七年四月九日間訂立合建契約；並於同日與
    莊一平（即告訴人莊吳金英之夫，已歿）訂立合建契約。在
    前開二個合建契約中，約定由周招鑒、周慶鐘及莊一平分別
    提供其所有之前開土地，由國僑公司出資興建二層樓房，國
    僑公司出資範圍包括工程、材料、設計、公共設施、填土、
    改良及請領執照等費用，有卷附合建契約書二件可稽（南市
    警三刑字第09643022710號警卷《下稱警二卷》第六十頁、
    一審卷第五十三頁證物袋內）。國僑公司另於六十七年八月
    十五日與莊一平訂立協議書，約定莊一平所保留之土地應配
    合國僑公司填土，填土費用由莊一平負擔，雙方並在原合建
    契約後加註填土工程費用由國僑公司所保管之莊一平應收之
    保證金相互抵充，多退少補等情亦有卷附合建契約書、協議
    書各一件可稽（見一審卷第五十三頁證物袋內）。國僑公司
    曾填土並動工興建，後因未能依約於約定期限內完成興建，
    而遭周招鑒、周慶鐘解除合建契約，周招鑒、周慶鐘並訴請
    國僑公司拆屋還地，且經判決確定、強制執行等情，有原審
    八十三年度訴字第一一四三號民事判決（見九十六年度偵字
    第一五０四二號影印偵查卷《下稱偵一卷》第十九頁）、八
    十五年度重訴字第六十號民事判決（見偵一卷第四十九頁）
    、本院八十二年度重上更(二)字第二一號民事判決（見偵一卷
    第七十五頁）、最高法院八十二年度台上字第三０二號民事
    判決（見偵一卷第九十三頁）、原審八十七年九月三日判決
    確定證明書（見偵一卷第四十四頁）、九十一年十一月二十
    日判決確定證明書（見偵一卷第四十五頁）、原審民事執行
    處95年9月28日南院慧95執坤字第35080號通知（見偵一卷第
    四十七頁）。國僑公司與告訴人等有前開土地之合建、填土
    糾紛之事實，為本案之前提事實。
(三)國僑公司先於九十二年六月十七日以台南金華路郵局第一０
    五號存證信函通知告訴人周金倉：「．．如台端執意拆除地
    上物，則本公司將前去取回該案場土地由魚塭地改良為建築
    用地時本公司所填入之土方，敬請迅速返還本公司所填之土
    方或將土方折價付款予本公司，．．」有卷附前開存證信函
    可稽（見警二卷第六十六頁）。其後，國僑公司於九十六年
    八月三十日以臺灣高雄地方法院郵局第二七五五號存證信函
    通知告訴人周金倉及周慶鐘：「．．合建房屋座落之土地之
    土方皆為本公司所載運填埋整平，本公司依法自應（得）將
    前載運填埋之土方挖取載離，回復原有未合建前之狀態．．
    ，上開土地上之土方及嗣後拆除之房屋座落之土地上之土方
    ，本公司將依法挖取、搬離，特此通知。」亦有卷附前開存
    證信函可稽（見偵一卷第十五頁）。另國僑公司曾於九十六
    年九月十八日委由顏福松律師發函予告訴人莊吳金英，通知
    告訴人莊吳金英依國僑公司與被繼承人莊一平訂定之協議書
    約定支付填土費用一三二０萬元；於九十六年十月十一日委
    由顏福松律師發函予告訴人莊吳金英，通知告訴人莊吳金英
    依約履行，否則國僑公司將於九十六年十月二十五日立即派
    員開挖取回國僑公司填載之土方，有卷附尚耕法律事務所耕
    律字第961033號、第961036號律師函影本各一件可參（見一
    審卷第五十三頁證物袋內）。此外國僑公司復於九十六年十
    月二十五日挖土前，在前開土地上豎立公告牌，內容記載「
    ．．本（國僑）公司將於九十六年十月二十五日在本溪墘段
    、地號一一六五、一一六五－一、一一六五－二土地進行土
    方挖取，請車輛、攤販勿進入工地。．．」等情，業據告訴
    人莊吳金英於原審九十八年五月五日準備程序中供明在卷，
    並有其提出之現場照片二幀可憑（見一審卷第三十二、三十
    三頁）。足見本件被告謝其才與案外人王福松於前開土地挖
    土前，已先由國僑公司以存證信函、律師函通知告訴人，預
    先告知欲前往上開土地挖土，甚至在前開土地上豎立告示牌
    明確公告施工日期，被告行為顯非乘告訴人不知，以秘密方
    法而竊取告訴人土方，將之移入自己實力管領支配之下。依
    上說明，被告行為非屬刑法竊盜罪所定「竊取」文義之涵攝
    範圍，而與竊盜罪要件不符。況被告謝其才於九十六年九月
    十五日遭告訴人周慶鐘等人制止施工時，即主動至台南市警
    察局第三分局海南派出所報案，對告訴人周慶鐘等人提出強
    制罪告訴，亦有卷附民眾言詞告訴紀錄表可稽（見警二卷第
    九十六頁），益徵被告等所為顯與竊盜罪之「竊取」行為有
    別。
(四)被告謝其才與受僱於謝其才之不知情挖土機駕駛王福松駕駛
    挖土機於上開土地上挖掘土方時，僅有挖土機於現場進行挖
    土，而挖掘出來之土方則直接堆置於四周土地上等情，業據
    告訴人周金倉、周慶鐘及莊吳金英於警詢時陳述在卷（見警
    二卷第十七、十九頁、偵一卷第六十五頁、警二卷第二十四
    、二十五頁、南市警三刑字第09643025880號警卷《下稱警
    一卷》第二頁），核與現場拍攝之照片二十四張及臺南市警
    察局第三分局海南派出所現場查獲之機具代保管切結書、責
    付保管單所載之情形相符（見警二卷第四十四至五十四頁、
    警一卷第十三至十六頁）。亦即被告謝其才及案外人王福松
    挖土時，並無挖土機以外之任何車輛於該地等候載運土方，
    或已有土方裝載於車上之事實，核與一般盜採土方、砂石者
    ，為儘速取得盜採之土方、砂石，避免被發現查獲，均於盜
    採時即會同載運砂石之貨車前來，並於盜採挖取時直接將土
    方、砂石，裝載於砂石車車斗，而運離現場等情節不同。如
    果僅將土方、砂石挖出，堆置現場，卻不立刻運離現場，則
    事後再聯絡車輛載運時，不但須僱請挖土機重新將土方、砂
    石搬運至砂石車上，甚至遭查獲之風險將大幅升高。公訴人
    雖認被告未將挖出之土方載運出去，係因告訴人即時報警制
    止所致，然被告挖掘土方時，僅有挖土機於現場作業，而無
    其他車輛在場準備載運，已如前述。顯見自始即無將挖出之
    土方載運離現場之計劃，此外亦無任何證據足認被告二人有
    何將前開挖出之土方載離現場，預備堆置在何處所，以及如
    何販賣之具體計劃，故被告等挖取土方後，是否有載運離開
    現場而改變管領支配關係之意思，顯然有疑。
(五)依上開合建契約、協議書、律師函、存證信函及公告牌之內
    容所示，國僑公司係因合建契約與告訴人等發生糾紛，因前
    開土地係由國僑公司填土改良，國僑公司乃要求告訴人不要
    執意要求拆除地上物及希望告訴人能支付改良前開土地之填
    土費用，並以將取回前開土地上由國僑公司所填之土方作為
    施壓方式。雖國僑公司依合建契約及協議書而填土改良前開
    告訴人所有之土地，其填入之土方因與土地相結合而無法加
    以分離，附合成不動產之一部分，具有固定性及繼續性，亦
    未有獨立於土地之外之使用目的，國僑公司對所填入前開土
    地之土方已無所有權。惟被告等主觀上既認前開土方係國僑
    公司依合建契約及協議書而填入改良前開告訴人所有之土地
    ，而主張國僑公司有取回之權利，且本件國僑公司與告訴人
    間亦確有如上所述之糾葛存在，則本件顯難認同案被告王正
    上與被告謝其才二人主觀上有何不法所有之意圖。況本件於
    被告謝其才與案外人王福松於前開土地挖土之前，即由國僑
    公司先以存證信函、律師函通知告訴人，預先告知欲前往上
    開土地挖土，甚至先在前開土地上豎立告示牌明確公告施工
    日期，挖出後亦無將土方載離現場、預備堆置何處、如何販
    賣之具體計劃。由其無明顯改變管領支配關係之意思觀之，
    顯與一般竊取他人動產之行為人，係趁他人對財物一時弛緩
    支配下，而以和平手段改變原支配關係之情形有別。從而，
    被告謝其才與王福松等挖取土方之行為，其較合理之可能應
    係國僑公司前開合建契約遭解除，並經法院判決敗訴，且告
    訴人亦未支付前開土地改良之填土費用後，心有未甘而假回
    復原狀之名，欲藉此干擾告訴人前開土地之正常使用或迫使
    告訴人出面解決雙方之合建糾紛，補償國僑公司所受之損失
    ，而非有意竊取前開土方足明。
(六)綜上所述，同案被告王正上雖以國僑公司負責人之身分委任
    授權被告謝其才以拆屋還地、回復原狀名義至前開土地挖出
    土方之行為，然參諸國僑公司與告訴人間之前開因合建契約
    及協議書所生之糾葛，並參酌被告謝其才與案外人王福松於
    赴前開土地挖土之前，先由國僑公司以存證信函、律師函通
    知告訴人，預先告知欲前往上開土地挖土，甚至先在前開土
    地上豎立告示牌明確公告施工日期、所挖出之土方僅係單純
    堆放在現場，並無將挖出之土方載運離現場而改變支配管領
    狀態之具體計劃，被告謝其才於九十六年九月十五日因告訴
    人周慶鐘等人出面制止施工時，即主動至台南市警察局第三
    分局海南派出所報案，要對告訴人周慶鐘等人提出強制罪之
    告訴等客觀情狀，顯難證明同案被告王正上與被告謝其才主
    觀上具有不法所有之意圖及客觀上符合「竊取」之要件。揆
    諸前開說明，自不得遽認同案被告王正上與被告謝其才共同
    涉及竊盜未遂罪嫌；此外本院復查無其他積極證據足以證明
    被告二人確有公訴人所指犯行，本諸無罪推定原則，所涉共
    同竊盜未遂罪嫌，自屬不能證明。
五、原審認被告謝其才被訴共同竊盜未遂罪嫌不能證明，因而為
    無罪判決之諭知。本院經核原判決，認事用法，均無不合。
    公訴人上訴意旨，指摘原判決不當，為無理由，應予駁回。
    至告訴人等指認被告等人所為涉及毀損罪嫌部分，因與上開
    公訴人指訴之本件共同竊盜未遂罪嫌，不具有犯罪事實同一
    性，本院自無從審理，附此敘明。
六、被告謝其才經合法傳喚，無正當理由不到庭，爰不待其陳述
    逕行判決。
七、據上論斷，應依刑事訴訟法第三百六十八條、第三百七十一
    條，判決如主文。
本案經檢察官劉得鉦到庭執行職務。
中    華    民    國   100    年    5    月    18     日
                  刑事第一庭審判長法官  茆  臺  雲
                                  法官  王  明  宏
                                  法官  蔡  長  林
以上正本證明與原本無異。
不得上訴。
                                書記官  李  培  薇
中    華    民    國   100    年    5    月    18     日
附表
┌──┬────┬──────┬─────┬─────┐
│編號│時間    │坐落土地    │所有權人  │行為人    │
├──┼────┼──────┼─────┼─────┤
│１  │96年9月 │臺南市安南區│告訴人周慶│王福松    │
│    │11日下午│富里溪墘段  │鐘、周金倉│          │
│    │1時30分 │1178之1至7地│          │          │
│    │許      │號、1178之24│          │          │
│    │        │至26地號土地│          │          │
├──┼────┼──────┼─────┼─────┤
│２  │96年9月 │臺南市安南區│告訴人周慶│共同被告謝│
│    │14日下午│富里溪墘段17│鐘、周金倉│其才      │
│    │5時許   │之16地號土地│          │          │
├──┼────┼──────┼─────┼─────┤
│３  │96年9月 │臺南市安南區│告訴人周慶│王福松    │
│    │15日下午│富里溪墘段17│鐘、周金倉│          │
│    │3時55分 │之16地號土地│          │          │
│    │許      │            │          │          │
├──┼────┼──────┼─────┼─────┤
│４  │96年9月 │臺南市安南區│告訴人周慶│王福松    │
│    │22日下午│富里溪墘段15│鐘、周金倉│          │
│    │12時20分│之12地號土地│          │          │
│    │許      │            │          │          │
├──┼────┼──────┼─────┼─────┤
│５  │96年10月│臺南市安南區│告訴人莊吳│共同被告謝│
│    │25日上午│富里溪墘段  │金英      │其才      │
│    │10時40分│1165之1地號 │          │          │
│    │許      │土地        │          │          │
└──┴────┴──────┴─────┴─────┘